臺灣高等法院臺中分院刑事判決　　 99年度上更(一)字第164號
上　訴　人
即　被　告　廖秀花
選任辯護人　許家瑜律師
上列上訴人因違反毒品危害防制條例案件，不服臺灣臺中地方法
院九十七年度訴字第七六二號中華民國九十七年六月十八日第一
審判決（起訴案號：臺灣臺中地方法院檢察署九十七年度毒偵字
第三三八號），提起上訴，經判決後由最高法院發回，本院更為
判決如下：
    主  文
原判決撤銷。
廖秀花無罪。
    理  由
一、本案公訴意旨略以：上訴人即被告廖秀花（以下簡稱為被告
    ）前於民國（下同）八十九年間因施用毒品案件，經觀察、
    勒戒後，認無繼續施用毒品之傾向，於八十九年三月二十八
    日釋放在案，並由檢察官以八十九年度毒偵緝字第一七九號
    為不起訴處分確定。復於釋放後五年內之九十三、九十四年
    間，又因施用毒品、轉讓毒品案件，經本院及臺灣臺中地方
    法院分別判處有期徒刑九月、三月、十月、四月、三年確定
    ，後經依中華民國九十六年罪犯減刑條例裁定減刑再定其應
    執行刑為有期徒刑三年五月確定，甫於九十六年十一月二十
    九日假釋付保護管束。詎其仍不知戒絕，在假釋中復基於施
    用第一級毒品海洛因之犯意，於九十六年十二月二十日十一
    時二十分許採尿時往前回溯九十六小時內，在不詳地點，以
    不詳之方式，施用第一級毒品海洛因至少一次。嗣於九十六
    年十二月二十日十一時二十分許，因被告為受保護管束而至
    檢察署接受採尿，尿液送往中山醫學大學附設醫院檢驗科藥
    物檢測中心檢驗，結果呈可待因、嗎啡陽性反應，始悉上情
    。因認被告上開所為，尚涉有毒品危害防制條例第十條第一
    項之施用第一級毒品罪嫌。
二、惟按犯罪事實應依證據認定之，無證據不得認定犯罪事實；
    又不能證明被告犯罪者，應諭知無罪之判決；此於刑事訴訟
    法第一百五十四條第二項、第三百零一條第一項分別定有明
    文。又事實之認定，應憑證據，如未能發現相當證據，或證
    據不足以證明，自不能以推測或擬制之方法，以為裁判基礎
    ；認定不利於被告之事實，須依積極證據，苟積極證據不足
    為不利於被告事實之認定時，即應為有利於被告之認定，更
    不必有何有利之證據；認定犯罪事實所憑之證據，雖不以直
    接證據為限，間接證據亦包括在內，然無論直接或間接證據
    ，其為訴訟上之證明，須於通常一般之人均不致有所懷疑，
    而得確信其為真實之程度者，始得據為有罪之認定，倘其證
    明尚未達到此一程度，而有合理之懷疑存在，致無從為有罪
    之確信時，即不得遽為不利於被告之認定；依刑事訴訟法第
    一六一條第一項之規定，檢察官對於起訴之犯罪事實，應負
    提出證據及說服之實質舉證責任，倘其所提出之證據，不足
    為被告有罪之積極證明，或其指出證明之方法，無從說服法
    院以形成被告有罪之心證，基於無罪推定之原則，自應為有
    利於被告之認定；以上亦經最高法院著有四十年度台上字第
    八六號、三十年度上字第八一六號、七十六年度台上字第四
    九八六號、九十二年度台上字第一二八號判例意旨可資參照
    。
三、公訴人指訴被告涉有前揭施用第一級毒品之犯行，係以被告
    於九十六年十二月二十日十一時二十分許，經採集其尿液送
    驗結果，係呈嗎啡陽性反應，並提出中山醫學大學附設醫院
    檢驗科藥物檢測中心尿液檢驗報告書一紙及法務部調查局之
    九十二年一月二日調科壹字第０９１００８９２０３０號函
    與九十年七月六日（９０）陸一字第９００４３８８６號函
    ，為其論據。
四、但被告於警、偵訊及原審法院與本院審理時，均堅決否認伊
    有公訴人所指訴之施用第一級毒品犯行，並辯稱：伊於九十
    六年十二月二十日被採尿前幾天內，有陸續服用購自臺中縣
    太平市（即現在之臺中市太平區）樹孝藥局之感冒藥水，及
    購自臺中市○○路永信藥局之安眠藥，應是因此因素才造成
    尿液中有嗎啡陽性反應，伊確未施用毒品海洛因等語。
五、經查：
（一）本案被告被採集之尿液經送中山醫學大學附設醫院檢驗科
      藥物檢測中心檢驗結果，呈嗎啡及可待因陽性反應，濃度
      分別為１１６４ｎｇ／ｍｌ及７８４ｎｇ／ｍｌ，此情固
      有中山醫學大學附設醫院檢驗科藥物檢測中心尿液檢驗報
      告書一紙（見偵卷第三頁）及法務部調查局九十七年五月
      一日調科肆字第０９７００１６６０９０號函一件（見原
      審卷第二六頁）在卷可稽。惟被告在九十六年十二月二十
      日被採尿前幾天內，確有陸續服用購自臺中縣太平市（即
      現在之臺中市太平區）樹孝藥局之感冒藥水，此情業經證
      人即其女兒林玫吟在本院本案審理時證明屬實。證人即樹
      孝藥局之藥師陳鈺珮亦在本院本案審理時，證稱被告之前
      確有因為感冒而至該藥局購買晟德藥廠所製造之「甘草止
      咳水」之情事，並提出上開「甘草止咳水」為證。
（二）又被告曾於原審提出其指稱係向樹孝藥局所購買經分裝之
      感冒藥水。經本院將上開藥水及中山醫學大學附設醫院檢
      驗科藥物檢測中心尿液檢驗報告書送請法務部調查局鑑定
      結果，法務部調查局已於九十九年十月四日以調科壹字第
      ０９９００４２６０４０號函向本院覆稱：服用上開藥物
      ，排出之尿液可能檢出上開尿液檢驗報告書所示之可待因
      及嗎啡陽性反應結果之情（見本院本案卷宗第三九頁）。
      及至證人陳鈺珮在本院本案審理時，提出上開晟德藥廠所
      製造之「甘草止咳水」，本院再將晟德藥廠所製造之「甘
      草止咳水」及中山醫學大學附設醫院檢驗科藥物檢測中心
      尿液檢驗報告書再送請法務部調查局鑑定，法務部調查局
      則於一○○年三月四日以調科壹字第１０００００８８６
      ４０號函向本院覆稱：「經檢視來函附件晟德甘草止咳水
      （未開封）包裝上成分標示，該藥水含Ｏｐｉｕｍ  Ｔｉ
      ｎｃｔｕｒｅ（阿片酊）成分，人體服用後所排出之尿液
      可能檢出鴉片類陽性反應」、「依來函附件【中山醫學大
      學附設醫院檢驗科藥物檢測中心尿液檢驗報告】結果，僅
      能推定當事人有施用鴉片類毒品或藥品之事實，至於究係
      服用如來函附件之【晟德甘草止咳水】或其他鴉片類毒品
      或藥品，則歉難答覆」等情（見本院本案卷宗第八六頁）
      。嗣經本院又將晟德藥廠所製造之「甘草止咳水」及中山
      醫學大學附設醫院檢驗科藥物檢測中心尿液檢驗報告書，
      連同被告自述如何服用上開「甘草止咳水」之情形，再送
      請中山醫學大學附設醫院中港分院鑑定，上開醫院亦於一
      ○○年三月二十五日以中山醫港１００仁川字第１０００
      ００２４６２號函向本院覆稱：「複方甘草合劑止咳藥水
      所含之鴉片酊成份含有嗎啡及可待因，以氣相層析質譜儀
      檢驗尿液，有可能檢出嗎啡及可待因陽性結果」、「代謝
      速率與數值因人狀況而異，實難以區分是否為服用非法用
      藥或飲用複方甘草合劑止咳藥水而引起之一級毒品陽性反
      應」等情（見本院本案卷宗第九○頁）。依據上開鑑定結
      果，顯示被告確有可能因為服用上開「甘草止咳水」，導
      致其被採集之尿液有中山醫學大學附設醫院檢驗科藥物檢
      測中心尿液檢驗報告所示之嗎啡及可待因陽性反應。
（三）再者，公訴人所舉之法務部調查局九十二年一月二日調科
      壹字第０９１００８９２０３０號函，係在說明：「一般
      人注射海洛因或嗎啡後，經體內吸收代謝約三十分鐘後，
      以嗎啡型態為主開始排入尿中，而以最初六至十二小時排
      泄量最多，約有百分之七十五之毒品代謝物（嗎啡）可在
      注射後二十四小時內陸續由尿中排出體外，剩餘量則可能
      在數日內分別排出體外，故一般而言，施用多量毒品者，
      於施用後四、五日仍有可能檢出低濃度毒品反應」等情（
      即施用毒品者在施用毒品後之多久時間內，可檢出毒品反
      應），此與本案被告所辯稱：伊係服用上開「甘草止咳水
      」，導致伊被採集之尿液有中山醫學大學附設醫院檢驗科
      藥物檢測中心尿液檢驗報告所示之嗎啡及可待因陽性反應
      乙情，是否可以採信之認定無關。另外，公訴人於起訴書
      所指陳：「次按服用口服製劑之可待因，在二十四小時內
      百分之八十六之代謝物會排泄至尿液中，其中游離態及結
      合態之可待因含量百分之四十至百分之七十，游離態及結
      合態之嗎啡含量占百分之五至百分之十五，但此一狀況會
      因服用劑量或個人代謝狀態差異等因素之影響而不同，故
      人體施用一定劑量含可待因藥物，可由其所排泄尿液檢出
      嗎啡及可待因陽性反應，一般尿液中可待因濃度除以嗎啡
      濃度之比例大於一，有可能係服用含可待因成分之藥物所
      致，前經法務部調查局於九十年七月六日以（９０）陸一
      字第９００４３８８６號函載明」乙情，未據公訴人提出
      該函附卷為證。縱有上開函示內容，但該函僅稱：「一般
      尿液中可待因濃度除以嗎啡濃度之比例大於一，有可能係
      服用含可待因成分之藥物所致」，能否據此即認定「一般
      尿液中可待因濃度除以嗎啡濃度之比例小於一，即不可能
      係服用含可待因成分之藥物所致」，自有疑義。嗣經本院
      本案將被告辯稱係其服用之感冒藥水及中山醫學大學附設
      醫院檢驗科藥物檢測中心尿液檢驗報告書送請法務部調查
      局鑑定結果，法務部調查局上開九十九年十月四日調科壹
      字第０９９００４２６０４０號函，既已向本院覆稱：服
      用上開藥物，排出之尿液可能檢出上開尿液檢驗報告書所
      示之可待因及嗎啡陽性反應結果之情。另經本院前審向中
      山醫學大學附設醫院中港分院函查被告之尿液檢驗結果是
      否係因服用可待因之感冒藥品所致，上開醫院亦以九十七
      年九月十五日中山醫港９７川仁字第０９７０００８００
      ０號函，向本院前審覆稱：「一、依照行政衛生署濫用藥
      物尿液檢驗作業準則第三章第十八條所示，海洛因代謝物
      之確認檢驗閾值：嗎啡３００ｎｇ／ｍｌ，可待因３００
      ｎｇ／ｍｌ，超過閾值以上者，則判定為陽性。本個案確
      認檢驗結果：嗎啡１１６４ｎｇ／ｍｌ，可待因７８４ｎ
      ｇ／ｍｌ，因此本中心判定嗎啡與可待因皆為陽性。二、
      而Ｃｌａｒｋｅ`ｓ  ｉｓｏｌａｔｉｏｎ  ａｎｄ ｉｄ
      ｅｎｔｉｆｉｃａｔｉｏｎ  ｏｆ  ｄｒａｇｓ第二版記
      載，人體服用嗎啡或海洛因後，應不會代謝出可待因成分
      ，惟海洛因之毒品中可能含有可待因等雜質，故施用後也
      可檢出可待因。然而，單純施用可待因藥品也會代謝出嗎
      啡，因此尿液檢驗中可待因與嗎啡之個別濃度及比值成為
      判定之重要依據。三、本個案確認檢驗結果，嗎啡與可待
      因比值小於２，因此確定四十八小時內曾服用過可待因藥
      物。雖然本案之嗎啡濃度高於一般服用可待因之案例，但
      以目前之數據也無法直接判定本個案是否有使用海洛因或
      嗎啡」等情（見本院前審卷第五三頁）。綜合上開證據，
      本案仍無法排除被告確係因為服用上開甘草止咳水，致其
      尿液被檢驗出上開可待因及嗎啡陽性反應之可能。本案依
      據卷內證據，公訴人對被告犯罪之指訴既尚有合理之懷疑
      存在，而未達可以確信被告確有犯施用第一級毒品罪之程
      度，依據前開說明，自不得遽為不利於被告之認定。
六、本案公訴人對被告犯罪之指訴，既屬犯罪不能證明，依據刑
    事訴訟法第三百零一條第一項前段之規定，自應為被告無罪
    之判決。原審疏未詳察，對被告論科施用第一級毒品海洛因
    之罪刑，容有違誤，被告據此上訴指摘原判決不當，其上訴
    為有理由，應由本院將原判決撤銷，改判被告無罪。
七、據上論斷，應依刑事訴訟法第三百六十九條第一項前段、第
    三百六十四條、第三百零一條第一項前段，判決如主文。
本案經檢察官林惠到庭執行職務。
中    華    民    國   100    年    5     月    11    日
            刑事第三庭    審判長法  官  王  增  瑜
                                法  官  曾  佩  琦
                                法  官  廖  柏  基
以上正本證明與原本無異。
檢察官得上訴。
被告不得上訴。
如不服本判決應於收受送達後十日內向本院提出上訴書狀，其未
敘述上訴之理由者，並得於提起上訴後十日內向本院補提理由書
（均須按他造當事人之人數附繕本）「切勿逕送上級法院」。
                                書記官  陳  妙  瑋
中    華    民    國   100    年    5     月    11    日